臺灣臺東地方法院民事判決　　　　　　　　100年度訴字第1號
原　　　告　張泰源
　　　　　　張梅子
共　　　同
訴訟代理人　陳信伍律師
被　　　告　臺東縣政府
法定代理人　黃健庭
訴訟代理人　劉秀真律師
上列當事人間請求給付補償金事件，本院於民國100年3月22日言
詞辯論終結，判決如下：
    主  文
原告之訴駁回。
訴訟費用由原告負擔。
    事實及理由
一、原告主張：兩造於民國94年8月3日訂立臺東縣公有耕地租賃
    契約（下稱系爭租約），約定被告應將如附表所示耕地租予
    原告耕作；詎被告竟以原告未自任耕作為由，認為系爭租約
    已向後失其效力；原告乃於97年6月3日提起確認之訴，並經
    本院以98年度簡上字第17號民事判決確認系爭租約有效存在
    定讞；茲因原告於99年4月8日申請被告發給補償費遭拒，爰
    依耕地三七五減租條例第17條第2 項規定，請求被告給付補
    償金等語。並聲明：被告應給付原告新臺幣（下同）5,000,
    000 元及自95年1月1日起至清償日止按週年利率5%計算之利
    息。
二、被告則以：兩造於94年8月3日訂立系爭租約，依據農業發展
    條例第20條第1 項規定，自應適用農業發展條例而無適用耕
    地三七五減租條例之餘地；另原告請求之基礎事實核與耕地
    三七五減租條例第17條第2 項規定之要件不符等語，資為抗
    辯。並聲明：原告之訴駁回。
三、兩造不爭執之事實
  (一)兩造於94年8月3日訂立系爭租約，約定被告應將如附表所示
    耕地租予原告耕作，租賃期間自93年1月1日起至98年12月31
    日止。
  (二)嗣因被告否認系爭租約效力存在，原告乃於97年6月3日提起
    確認系爭租約有效存在之訴；該訴訟第二審訴訟程序於99年
    1 月20日言詞辯論終結後，經本院以98年度簡上字第17號民
    事判決判認系爭租約有效存在確定。
四、本院得心證之理由
  (一)系爭租約經判決確定有效存在
    1.按確定之終局判決除別有規定外就經裁判之訴訟標的有既
      判力；民事訴訟法第400條第1項定有明文。準此，確認之
      訴經判決認定法律關係存在與否確定時，就該法律關係之
      存在與否即有既判力，兩造當應受前案既判力之羈束，不
      容更為與確定判決認定結果相反之主張。
    2.原告雖稱系爭租約經被告於95年10月14日以興建美術館為
      由，函知原告終止系爭租約，故系爭租約於租佃期間屆滿
      前已因被告行使終止權而終止云云（見本院卷第61頁）。
      惟查：
      (1)兩造於94年8月3日訂立系爭租約，約定被告應將如附表
        所示耕地租予原告耕作，租賃期間自93年1月1日起至98
        年12月31日止；嗣因被告否認系爭租約效力存在，原告
        乃於97年6月3日提起確認系爭租約有效存在之訴；該訴
        訟第二審訴訟程序於99年1月20 日言詞辯論終結後，經
        本院以98年度簡上字第17號民事判決確認系爭租約有效
        存在定讞等情，為兩造所不爭執，足堪認定。揆諸前揭
        說明，原告當應受前案即本院98年度簡上字第17號民事
        判決既判力之羈束，不得於本案更為系爭租約於95年10
        月14日因被告行使終止權而不存在之相反主張。
      (2)其次，被告於95年10月14日發文通知原告之目的乃是促
        請原告說明有無不自任耕作之情事存在，以便辦理後續
        終止系爭租約與補償等相關事宜，而非終止系爭租約之
        意思表示通知，此觀被告95年10月14日府文視字第0953
        031451號函足明（見本院98年度簡上字第17號民事卷宗
        第14頁）；原告將該函文解釋為被告終止系爭租約之意
        思表示通知，容有誤會。參以原告於前案訴訟程序提出
        該函文之用意乃係佐證系爭租約有效存在，被告於前案
        訴訟程序亦同意系爭租約於95年10月14日尚且有效存在
        等情（見本院98年度簡上字第17號民事卷宗第9 頁、第
        28頁），益徵兩造於前案訴訟均不認為系爭租約因該函
        文而終止，而將爭點減縮集中於系爭租約是否因為原告
        不自任耕作而向後失效。
    3.從而，原告於本案更為與前案確定判決結果相反之主張，
      陳稱系爭租約因被告於95年10月14日發函行使終止權云云
      ，不僅違反民事訴訟法第400條第1項關於既判力之規定，
      亦與客觀事實有所出入，尚無可採。
  (二)原告不得依據耕地三七五減租條例第17條第2 項規定請求被
    告給付補償金
    1.按耕地租約在租佃期限未屆滿前，因依法編定或變更為非
      耕地使用而終止租約時，除法律另有規定外，出租人應給
      予承租人耕地三七五減租條例第17條第2 項所列補償；耕
      地三七五減租條例第17條定有明文。
    2.原告雖稱系爭租約因被告於95年10月14日以興建美術館為
      由，發函行使終止權而終止，故原告得依耕地三七五減租
      條例第17條第2 項規定請求被告予以補償云云。然而，系
      爭租約不因被告於95年10月14日發函促請原告說明有無不
      自任耕作情事存在而終止乙情，業經本院認定如前。原告
      仍執前詞主張系爭租約於租佃期限屆滿前，已因被告以依
      法編定或變更為非耕地使用為由終止租約而不存在，故原
      告得依耕地三七五減租條例第17條第2 項規定請求被告予
      以補償云云，自無足採。
五、綜上所述，原告依耕地三七五減租條例第17條第2 項規定，
    請求被告給付補償金5,000,000 元及自95年1月1日起至清償
    日止按週年利率5%計算之利息，洵屬無據，應予駁回。
六、本件事證已臻明確，兩造關於系爭租約有無適用耕地三七五
    減租條例之爭點，暨其餘攻擊防禦方法與所舉未經援用之證
    據，經本院斟酌後，認為均不足以影響本判決之結果，爰不
    一一論駁，併此敘明。
七、據上論結，原告之訴為無理由，依民事訴訟法第78條，判決
    如主文。
中    華    民    國   100    年    4     月    1     日
                        民事庭法  官  陳谷鴻
以上正本證明與原本無異。
如不服本判決，應於送達後20日內，向本院提出上訴狀並表明上
訴理由，如於本判決宣示後送達前提起上訴者，應於判決送達20
日內補提上訴理由書(須附繕本)。
                              書記官  陳昭穎
中    華    民    國   100    年    4     月    1     日
【附表】
┌────────────────┬─────┐
│地                           號 │面      積│
├────────────────┼─────┤
│臺東縣臺東市○○段0000-0000地號 │0.1230公頃│
├────────────────┼─────┤
│臺東縣臺東市○○段0000-0000地號 │0.1661公頃│
└────────────────┴─────┘